【裁判字號】    88,訴,3325
【裁判日期】    890928
【裁判案由】    解除契約等
【裁判全文】
臺灣臺中地方法院民事判決  八十八年度訴字第三三二五號
    原      告  乙○○
    訴訟代理人  徐鼎賢律師
    複  代理人  陳清祈  住臺中.
    被      告  甲○○  住臺中.
    訴訟代理人  張良舉律師
    複  代理人  鄧涵文
右當事人間請求解除契約事件，本院判決如左：
    主    文
被告應自坐落臺中縣后里鄉○○○段一三０之五地號、面積零點壹壹玖柒公頃土地上
如附圖Ｂ部分所示面積零點陸柒貳公頃地上建物，即門牌號碼臺中縣后里鄉○○村○
○路十之三十號房屋遷讓，並將該土地及房屋交還原告。
訴訟費用由被告負擔。
    事    實
甲、原告方面：
一、聲明：如主文第一項所示。
二、陳述：
（一）原告與被告於民國（下同）八十二年八月二十三日訂立土地買賣契約書，被告
      以價金新台幣（下同）八百九十五萬元，買受原告所有坐落臺中縣后里鄉○○
      ○段一三０之五地號、面積０．一一九七公頃土地（下稱系爭土地），原告同
      時交付系爭土地與被告搭建如附圖Ｂ部分所示面積０．０六七三公頃地上建物
      即門牌號碼臺中縣后里鄉○○村○○路十之三十號房屋（下稱系爭房屋），並
      由被告使用。付款方式依上開契約第三條約定「本契約成立同時，由甲方（即
      被告）向乙方（即原告）給付三百四十五萬元為定金，並充作價金之一部分，
      餘款五百五十萬元由甲方開立同額之商業本票分十年償還乙方，每半年應給新
      台幣二十七萬五千元」，第四條約定「本約餘款由乙方向銀行借貸，其所應支
      付之利息皆由甲方給付」。然被告自八十六年下半年起至八十八年四月間已三
      期餘款八十二萬五千元未給付，且自八十六年二月份起亦未支付銀行貸款利息
      ，已違反上開契約之約定，又依第十條約定「甲方如不履行本約，交付殘餘價
      金及利息或因可歸責甲方之事由，致不能如期交付殘餘價金及利息時，即聽由
      乙方解除契約，所給付定金及價金悉被乙方沒收作為違約金（且本約土地上之
      建物悉歸由乙方所有，甲方須無條件同意搬遷）」，原告自得解除契約。原告
      遂於八十八年四月二十三日以存證信函催告被告於二十日之期限內履行，被告
      仍不履行，原告即以本件起訴狀繕本送達被告時，為其解除契約意思表示到達
      被告之生效時點，故原告自得依民法第二百五十九條第一款之規定請求被告交
      還系爭土地，並得依上開契約第十條之約定請求被告遷讓交還系爭房屋。
（二）對被告抗辯之陳述：
  １．緣原告向訴外人臺中區中小企業銀行（現改名為臺中商業銀行股份有限公司，
      故下稱臺中商銀）借款三百萬元，以系爭土地及同段一三０之三地號、同段一
      三０之十地號、同段一三０之十一地號土地共同擔保，於七十九年十一月二十
      二日設定本金最高限額抵押權三百六十萬元予臺中商銀。嗣原告於清償前開借
      款後，再借款六百萬元，因債權額變更，於八十一年二月二十七日變更登記前
      開抵押權之擔保額度為七百二十萬元。復原告於清償原欠款五百九十七萬元中
      之五百萬元後，再借款九百萬元，共計欠款九百九十七萬元，亦因債權額變更
      ，而於八十二年三月十二日變更登記前開抵押權之擔保額度為一千三百萬元。
      另原告於八十二年八月十一日單獨以系爭土地擔保借款二百五十萬元，而設定
      本金最高限額抵押權二百八十萬元予臺中商銀。因此，截至兩造簽約日八十二
      年八月二十三日止，系爭土地共已設定本金最高限額抵押權一千五百八十萬元
      予臺中商銀，實際借款金額為一千二百四十七萬元，並無有被告所稱「系爭土
      地於兩造訂立買賣契約時，僅設定最高限額抵押權二百八十萬元，實際借款金
      額為二百五十萬元。」之情形。況於系爭土地上所單獨設定之本金最高限額抵
      押權二百八十萬元，已因原告清償借款二百五十萬元而遭塗銷登記。至於八十
      三年四月二十一日變更登記前開抵押權之擔保額度為二千七百五十萬元，係因
      原告增加坐落上開一三０之三地號土地上之建號二二三二號地上建物即門牌號
      碼臺中縣后里鄉○○村○○路十之三號房屋為抵押物與上開五筆土地共同擔保
      借款一千二百萬元（即清償前開欠款九百九十四萬元後所累欠款項），亦較八
      十二年八月二十三日兩造簽約之日所借金額一千二百四十七萬元為少，並在兩
      造簽約日所設定之本金最高限額抵押權一千五百八十萬元範圍內，故對於被告
      因利上開買賣契約所得權利並無影響。
  ２．又被告稱原告自八十七年十一月起即已停繳以前開借款利息，並不實在，如原
      告未予繳納借款利息，系爭土地早遭拍賣之命運，豈會至今仍未被查封。
  ３．而八十三年四月二十一日之所以將抵押權之擔保額度提高為二千七百五十萬元
      ，係因權利內容之變更，即增加上開房屋為擔保物，並非設定次順位之抵押權
      ，故系爭土地之所有權狀非登記程序所應備文件，被告稱「原告於八十三年
      三、四月間，以欺騙手段自被告處取回系爭土地所有權狀，並因此設定本金最
      高限額押權二千七百五十萬元予臺中商銀，而貸得一千三百五十萬元。」一節
      ，亦不實在。
三、證據：提出土地買賣契書一份、土地登記謄本二份、土地登記簿謄本二份、建築
    改良物登記簿謄本一份、八十八年四月二十日后里郵局存證信函第六五號一份、
    （以上均為影本）為證，並聲請勘驗現場。
乙、被告方面：
被告未於最後言詞辯論期日到場，據其前言詞辯論：
一、聲明：駁回原告之訴。
二、陳述：被告向原告買受系爭土地，總價八百九十五萬元，已繳納定金三百四十五
    萬元，並於八十四年七月七日繳納餘款五十五萬元、於八十五年七月十六日繳納
    五十五萬元、於八十六年六月二十四日繳納八十二萬五千元，總計已給付原告五
    百三十七萬五千元，尚剩餘款三百五十七萬五千元屆期未付。究其原因係兩造於
    八十二年八月二十三日訂立買賣契時，因系爭土地為農地，所有權不能移轉予被
    告，故被告買受後仍登記在原告名下，當時被告向台中商銀查證，原告僅以系爭
    土地擔保借款二百五十萬元，設定本金最高限額抵押權二百八十萬元予臺中商銀
    ；嗣原告於八十三年三、四月間，以欺騙手段自被告處取回系爭土地所有權狀，
    並於八十三年四月十九日將系爭土地及同段之一三０之三地號土地設定本金最高
    限額押權二千七百五十萬元予臺中商銀，貸得一千三百五十萬元。又被告於八十
    八年一月間繼續給付原告餘款利息，而之前被告已交付原告作為支付八十八年價
    金餘款之支票二張，原告已將上開支票其中一張轉讓他人行使票據權利，嗣經被
    告向臺中商銀查證結果，原告自八十七年十一月起，即未繳納貸款利息，被告恐
    臺中商銀行使抵押權，致系爭土地有被銀行查封拍賣之虞，使伊因買賣契約所可
    取得系爭土地所有權喪失，因此行使價金支付拒絕權，並且未使上開支票兌現。
    且原告知其理虧，曾申請后里鄉調解委員會調解，然以原告先塗銷抵押權之設定
    被告始依約付款之調解內容並未成立，被告因此未繼續付款。
三、證據：提出付款明細一紙、系爭土地所有權狀一紙、土地登記簿謄本二份、臺灣
    臺中地方法院八十八年度促字第四四九一一九號支付命令一紙、后里鄉調解委員
    會通知一紙（以上均為影本）為證。
丙、本院依職權函請臺中商業銀行股份有限公司查詢原告貸款經過及抵押權設定情形
    。
    理    由
一、本件被告經合法通知，未於言詞辯論期日到場，核無民事訴訟法第三百八十六條
    所列各款情形，爰依原告之聲請，由其一造辯論而為判決。
二、原告主張兩造於八十二年八月二十三日訂立土地買賣契約書，被告以價金八百九
    十五萬元，買受原告所有坐落臺中縣后里鄉○○○段一三０之五地號、面積０．
    一一九七公頃土地，原告同時交付系爭土地與被告搭建如附圖Ｂ部分所示面積０
    ．０六七三公頃地上建物即門牌號碼臺中縣后里鄉○○村○○路十之三十號房屋
    ，並由被告使用。付款方式依上開契約第三條約定「本契約成立同時，由甲方（
    即被告）向乙方（即原告）給付三百四十五萬元為定金，並充作價金之一部分，
    餘款五百五十萬元由甲方開立同額之商業本票分十年償還乙方，每半年應給新台
    幣二十七萬五千元」，第四條約定「本約餘款由乙方向銀行借貸，其所應支付之
    利息皆由甲方給付」。然被告自八十六年下半年起至八十八年四月間已三期餘款
    八十二萬五千元未給付，且自八十六年二月份起亦未支付銀行貸款利息，已違反
    上開契約之約定，又依第十條約定「甲方如不履行本約，交付殘餘價金及利息或
    因可歸責甲方之事由，致不能如期交付殘餘價金及利息時，即聽由乙方解除契約
    ，所給付定金及價金悉被乙方沒收作為違約金（且本約土地上之建物悉歸由乙方
    所有，甲方須無條件同意搬遷）」，原告自得解除契約。原告遂於八十八年四月
    二十三日以存證信函催告被告於二十日之期限內履行，被告仍不履行，原告即以
    本件起訴狀繕本送達被告時，為其解除契約意思表示到達被告之生效時點，故原
    告自得依民法第二百五十九條第一款之規定請求被告交還系爭土地，並得依上開
    契約第十條之約定請求被告遷讓交還系爭房屋。
三、被告則以伊向原告買受系爭土地，總價八百九十五萬元，已繳納定金三百四十五
    萬元，並於八十四年七月七日繳納餘款五十五萬元、於八十五年七月十六日繳納
    五十五萬元、於八十六年六月二十四日繳納八十二萬五千元，總計已給付原告五
    百三十七萬五千元，尚剩餘款三百五十七萬元屆期確未給付。係因兩造於八十二
    年八月二十三日訂立買賣契約時，被告向臺中商銀查證，原告僅以系爭土地擔保
    借款二百五十萬元，設定本金最高限額抵押權二百八十萬元予臺中商銀；嗣原告
    於八十三年三、四月間，以欺騙手段自被告處取回系爭土地所有權狀，並於八十
    三年四月十九日將系爭土地及同段一三０之三地號土地設定本金最高限額抵押權
    二千七百五十萬元予臺中商銀，貸得一千三百五十萬元。又被告於八十八年一月
    間繼續給付原告餘款利息，而之前被告已交付原告作為支付八十八年價金餘款之
    支票二張，原告已將上開支票其中一張轉讓他人行使票據權利，嗣經被告向臺中
    商銀查證結果，原告自八十七年十一月起，即未繳納貸款利息，被告恐臺中商銀
    行使抵押權，致系爭土地有被銀行查封拍賣之虞，使伊因買賣契約所可取得系爭
    土地所有權喪失，因此行使價金支付拒絕權，並且未使上開支票兌現。且原告知
    其理虧，曾申請后里鄉調解委員會調解，然以原告先塗銷抵押權之設定被告始依
    約付款之調解內容並未成立，被告因此未繼續付款云云置辯。
四、按買受人有正當理由，恐第三人主張權利，致失其因買賣契約所得權利之全部或
    一部者，得拒絕支付價金之全部或一部，民法第三百六十八條第一項定有明文。
五、經查，兩造於八十二年八月二十三日訂立土地買賣契約書，被告以價金八百九十
    五萬元，買受原告所有之系爭土地，原告同時交付系爭土地與被告搭建如附圖Ｂ
    部分所示系爭房屋，並由被告使用。被告已繳納定金三百四十五萬元，並已陸續
    繳納餘款共八十二萬五千元，總計已給付原告五百三十七萬五千元，然被告自八
    十六年下半年起至八十八年四月間已三期餘款八十二萬五千元未給付，且自八十
    八年二月份起亦未支付銀行貸款利息，尚剩餘款三百五十七萬元屆期未付，原告
    遂於八十八年四月二十三日以存證信函催告被告於二十日之期限內履行，被告仍
    未履行之事實，業據原告提出與其所述相符之土地買賣契書一份、土地登記謄本
    一份、土地登記簿謄本一份、八十八年四月二十日后里郵局存證信函第六五號一
    份為證，且有被告提出之付款明細一紙、系爭土地所有權狀一紙、土地登記簿謄
    本一份為證，且為被告所不爭執，而被告所搭建之系爭房屋並經原告聲請本院至
    現場勘驗，有勘驗筆錄附卷，復經本院囑託台中豐原地政事務所派員測量製有土
    地複丈成果圖在卷可憑，應堪信為真實。惟被告仍以前揭情詞置辯，是本件所應
    審究者，在於被告未依約給付原告餘款及利息，是否為價金支付拒絕權行使之結
    果，即被告是否有恐第三人主張權利，致失其因買賣契約所得請求移轉系爭土地
    所有權之正當理由？如被告無拒絕支付價金之正當理由，其遲延支付餘款，原告
    即得依上開契約第十條約定解除契約。
六、被告雖辯稱伊於訂立買賣契約時，有向臺中商銀查證，原告僅以系爭土地擔保借
    款二百五十萬元，設定本金最高限額抵押權二百八十萬元予臺中商銀，嗣原告於
    八十三年三、四月間，以欺騙手段自被告處取回系爭土地所有權狀，並將系爭土
    地及同段一三０之三地號土地設定本金最高限額押權二千七百五十萬元予臺中商
    銀，貸得一千三百五十萬元。又被告於八十八年一月間繼續給付原告餘款利息，
    而之前被告已交付原告作為支付八十八年價金餘款之支票二張，原告已將上開支
    票其中一張轉讓他人行使票據權利，嗣經被告向臺中商銀查證結果，原告自八十
    七年十一月起，即未繳納貸款利息，被告恐臺中商銀行使抵押權，致系爭土地有
    被銀行查封拍賣之虞，才未使上開支票兌現云云，並據提出系爭土地所有權狀、
    土地登記簿謄本二份為證，然為原告所否認。經查：
（一）本院依職權向臺中商銀函查原告貸款經過及抵押權設定情形，據臺中商銀檢送
      到院之原告抵押權設定與貸款流程圖一紙、借款申請書六紙、資金明細四紙、
      他項權利證明書一紙、抵押權設定契約書二份、他項權利變更契約書二份觀之
      ，原告於七十九年十一月二十二日即以系爭土地及同段一三０之三地號、同段
      一三０之十地號、同段一三０之十一地號土地設定本金最高限額抵押權三百六
      十萬元予臺中商銀，共同擔保借款三百萬元。嗣原告於清償前開借款後，再借
      款六百萬元，因債權額變更，於八十一年二月二十七日變更登記前開抵押權之
      擔保額度為七百二十萬元。復原告於清償欠款五百九十七萬元中之五百萬元後
      ，再借款九百萬元，共計欠款九百九十七萬元，因債權額變更，而於八十二年
      三月十二日變更登記前開抵押權之擔保額度為一千三百萬元。另原告於八十二
      年八月十一日單獨以系爭土地擔保借款二百五十萬元，而設定本金最高限額抵
      押權二百八十萬元予臺中商銀。因此，截至兩造簽約之日八十二年八月二十三
      日止，系爭土地共已設定本金最高限額抵押權一千五百八十萬元予臺中商銀，
      實際借款金額為一千二百四十七萬元，並無有被告所稱系爭土地於兩造訂立買
      賣契約時，僅設定最高限額抵押權二百八十萬元，實際借款金額為二百五十萬
      元之情形。況被告既稱於訂約時有向臺中商銀求證得知系爭土地上有設定本金
      最高限額抵押權二百八十萬元，而土地登記簿與他項權利證明書、抵押權設定
      契約書上自有記載自七十九年起系爭土地上抵押權之設定情形，被告既有查證
      行為，自不可能僅得知系爭土地上有設定本金最高限額抵押權二百八十萬元，
      其係干冒風險，自不得以訂立契約時，系爭土地有設定抵押權而嗣後主張有價
      金支付拒絕權。
（二）況於系爭土地上所單獨設定之本金最高限額抵押權二百八十萬元，已因原告清
      償借款二百五十萬元而遭塗銷登記。雖單筆系爭土地抵押權之擔保額度於八十
      三年四月二十一日變更登記為二千七百五十萬元，然係原告增加坐落上開一三
      ０之三地號土地上之建號二二三二號地上建物即門牌號碼臺中縣后里鄉○○村
      ○○路十之三號房屋為抵押物與上開五筆土地共同擔保借款一千二百萬元（即
      清償前開欠款九百九十四萬元後所累欠款項）。且買賣標的物上亦非有抵押權
      之設定，買受人即有失其因買賣契約所得請求移轉系爭土地所有權之危險，民
      法第三百六十八條之適用，須買賣標的物有權利瑕疵，並已達恐第三人主張權
      利致失其因買賣契約所得權利之全部或一部危險。又按當事人主張有利於己之
      事實者，就其事實有舉証之責任，民事訴訟法第二百七十七條亦有規定。是被
      告就原告未繳納貸款及利息之事實應負舉證責任，然被告並未能舉證已實其說
      ，復參諸原告提出起訴後之八十八年十一月六日所列印之土記登記謄本以觀，
      並無系爭土地遭查封之記載，如原告未繳納貸款及利息，系爭土地豈可能未遭
      查封拍賣，故被告上開所辯，自難信為真實。是原告既無未繳納貸款及利息情
      事，系爭土地即無被拍賣之可能，故被告抗辯其有拒絕支付價金之正當理由，
      應屬無據。
五、因此，被告自八十六年下半年起至八十八年四月間已三期餘款八十二萬五千元未
    給付，且自八十八年二月份起亦未支付銀行貸款利息，依第十條約定「甲方如不
    履行本約，交付殘餘價金及利息或因可歸責甲方之事由，致不能如期交付殘餘價
    金及利息時，即聽由乙方解除契約，所給付定金及價金悉被乙方沒收作為違約金
    （且本約土地上之建物悉歸由乙方所有，甲方須無條件同意搬遷）」，即有解除
    契約事由發生。原告遂於八十八年四月二十三日以存證信函催告被告於二十日之
    期限內履行，業據提出之八十八年四月二十日后里郵局存證信函第六五號一份為
    證，然被告仍未履行，原告即得行使解除權。故原告以本件起訴狀繕本送達被告
    時，為其解除契約意思表示到達被告之生效時點，從而，原告依民法第二百五十
    九條第一款之規定請求被告交還系爭土地，及依上開契約第十條之約定請求被告
    遷讓交還系爭房屋，自有理由，應予准許。
六、結論：本件原告之訴為有理由，並依民事訴訟法第三百八十五條第一項、第七十
    八條，判決如主文。
中      華      民      國    八十九    年      九      月    二十八   日
                                    臺灣臺中地方法院民事第三庭
~B法      官  涂秀玲
右為正本係照原本作成
附記一如不服本判決，應於判決送達後二十日內，向本院提出上訴狀。
附記二不得上訴。
附記三如對本判決上訴，須於判決送達後二十日內，向本院提出上訴狀，同時表明上訴理
由；如已於本判決宣示後送達前提起上訴者，應於判決送達後十日內補具上訴理由（上訴
僅得以判決適用法規顯有錯誤為理由，並按他造當事人之人數附繕本）。
中      華      民      國    八十九    年      九      月    二十八    日
~B法院書記官  王麗麗


司法院資訊處製作；財團法人民間司法改革基金會備份。
